【裁判字號】    88,上,430
【裁判日期】    890216
【裁判案由】    債務人異議之訴
【裁判全文】
臺灣高等法院臺南分院民事判決  八十八年度上字第四三○號  Ｊ
      上  訴  人  乙  ○  ○
      被上訴人    甲  ○  ○
右當事人間債務人異議之訴事件，上訴人對於臺灣臺南地方法院中華民國八十八年六
月十一日第一審判決（八十七年度訴字第一五一四號）提起上訴，本院判決如左：
      主      文
上訴駁回。
第二審訴訟費用由上訴人負擔。
      事      實
甲、上訴人方面：
一、聲明：求為判決：（一）原判決廢棄。（二）被上訴人在第一審之訴駁回。（三
    ）第一、二審訴訟費用由被上訴人負擔。
二、陳述：除與第一審判決記載相同者予以引用外，另補稱略以：
（一）上訴人於民國八十八年十月十四日聲請閱卷得知，原審八十八年五月二十八日
      上午九時二十五分開庭，書記官筆錄七十一頁第八行被告即上訴人稱：「我沒
      有與他打合約，只有‧‧，協議書印章是我蓋的（八十四年七月三日），我想
      總金額對了就好‧‧」至為詫異，因上開筆錄是錯誤的。按上訴人僅有承認八
      十五年二月十一日工程議價支付款協議書上「乙○○」印章是上訴人所有，從
      未自認八十四年七月三日協議書上「乙○○」印文是上訴人自蓋。此可從書記
      官八十八年五月二十八日筆錄最後一行記載亦有錯誤：「宣示本案辯論終結定
      八十八年十一月六日下午四時宣判。」而應記載為八十八年六月十一日下午四
      時宣判始為正確，由此可知筆錄錯誤，有時亦會發生。是以上訴人於八十八年
      五月二十八日上午九時二十五分開庭時，僅有可能自認八十五年二月十一日協
      議上之印文係上訴人自蓋，絕無自認八十四年七月三日協議書上之印文係上訴
      人自蓋。原審法院於八十八年二月十日以八七南院慶民未訴字第一五一四號函
      檢送二紙協議書（即(一)八十四年七月三日協議書乙紙。(二)八十五年二月十一日
      工程議價支付款協議書乙紙），請法務部調查局鑑定該二紙協議書上「乙○○
      」印文，是否相同）。法務部調查局第六處以處技(二)字第八八○一一○七五
      號通知鑑定結果：「本案送鑑資料無法鑑定隨文退還」。緣由：本案送鑑八十
      四年七月三日協議書乙紙上「乙○○」印文，因紋線殘缺不全，且部分紋線亦
      為字跡遮蓋欠清晰，無法確認認其紋線特徵，致歉難鑑定。由此足證八十四年
      七月三日協議書係被上訴人所自擬之協議書，協議書上「乙○○」印文，並非
      上訴人所有印章之印文，該協議書自無效力。
（二）被上訴人承攬上訴人台南市○○路一二○巷三七號六層樓住宅新建工程，依約
      應於八十四年七月十五日完工，卻遲延至八十五年三月三十一日始完工，茲舉
      證如左：
    1.被上訴人委請蘇陳俊哲律師於八十五年四月二日之存證信函：「本人承造乙○
      ○在原建物門牌台南市○○路一二○巷二七號基地上新建地上五層樓及一至六
      樓增建之宿舍工程，業已全部完工，並於民國八十五年二月下旬將工作物交付
      葉先生受領、、。」，由此可證被上訴人自認其承攬上訴人之工程，遲延至八
      十五年三月三十一日始完工。
    2.如被上訴人所謂其工程已於八十四年七月三日交付上訴人使用，為何自民國八
      十四年七月十九日起至八十五年三月十五日被上訴人尚繼續向上訴人收取工程
      款三十二筆。由此足以證實，被上訴人起訴狀所謂其承攬工程於八十四年二月
      間完工，八十四年七月三日交付上訴人使用，顯係虛偽陳述，而與事實不符。
    3.本件工程之使用執照，雖於八十四年五月廿九日發照，但因使用執照並非完工
      之證明，何況當時（八十四年七月十五日）工程尚有三成未完工，被上訴人遲
      延至八十五年三月三十一日始完工，此亦有臺灣省自來水公司水費通知單可資
      佐證。
（三）被上訴人自擬之協議書與事實不符，而有矛盾，茲上訴人舉證如次：
    1.被上訴人承攬之工程未依約於八十四年七月三日完工，其竟於自擬之協議書內
      容書寫為施工完畢，顯與事實不符，因事實上被上訴人自認工程於八十五年三
      月三十一日完工交付上訴人使用。
    2.系爭本票新台幣（下同）貳佰伍拾萬元，被上訴人於八十三年九月五日簽發，
      八十四年七月三日到期，以保證承攬之工程於八十四年七月三日完工，但被上
      訴人將工程遲延至八十五年三月三十一日完工，此足以表示八十四年七月三日
      被上訴人所自擬之協議書所謂系爭本票為保固之用，為隱瞞事實。因工程如於
      八十四年七月三日完工，一年保固期間，則被上訴人所簽發之本票應為發票日
      八十四年七月三日，到期日八十五年七月三日始為正確。
    3.被上訴人無法依約完成工程，並推卸責任，謊稱：「被上訴人要葉某取回系爭
      本票，葉某改口說要作為保固本票，不得已乃於八十四年七月三日在葉某家中
      同意該本票轉為保固使用，並約定一年保固期滿後葉某必須無條件交還。」上
      開虛構之事實，上訴人特此慎重聲明純屬被上訴人杜撰。
（四）被上訴人承認其所簽發之系爭本票係保證其承攬工程應於八十四年七月十五日
      完工。但因工程無法如期完工，遲延至八十五年三月三十一日始完工交付上訴
      人。被上訴人未依約完工，應自八十四年七月十五日起至八十五年三月三十一
      日止，按日賠償遲延工程款二萬五千七百六十元（依全省建築慣例每日遲延工
      程賠償款均以總工程款二千五百七十六萬二千元之千分之一計算），被上訴人
      遲延工程三百五十九天，總天應賠償上訴人六百六十七萬二千三百五十八元（
      25,762元×25 9天=6,672,358元)，則上訴人自可依法行使本票債權，而該本
      票債權自係合法存在，被上訴人請求確認上訴人對被上訴人之本票債權貳佰伍
      拾萬元不存在，顯無理由。
三、證據：除援用在第一審之立證方法外，補提台灣台南地方法院民事庭函、法務部
    調查局第六處通知單、原審筆錄第七十一頁、第七十二頁、存證信函及水費通知
    單等影本各一件為證，並聲請鑑定「工程議價支付協議書」、「協議書」二者之
    「乙○○」印文是否相同。
乙、被上訴人方面：
一、聲明：求為判決：水如主文所示。
二、陳述：除與第一審判決記載相同者予以引用外，另補稱略以：
（一）協議書是上訴人親自蓋章，內容是被上訴人寫的，上面的日期即是上訴人蓋章
      日期，因為只有我們二人在場，故沒有他人看到。
（二）本票是被上訴人開的，那是作為保固之用，上訴人變更設計時，兩造口頭約定
      一年完成，市府也核發使用執照。當被上訴人做完工程要請款時，上訴人要求
      開本票保證房子完成，後來使用執照下來，上訴人還有增建工程，故而為保固
      。合約書上記載完工日期，上訴人又變更設計，變更部分之收據亦有，使用執
      照下來，證明已完工，有相片證明上訴人在第一層至七層都有變更工程。付款
      協議書上可看出系爭本票只是一年保固票性質而已。
（三）付款協議書是透過北區市議員出面調解，保固契約也是。協議書上之印章與上
      訴人在協議書訂立前使用印鑑一模一樣，也經鑑定無誤。
（四）另案判決確定上訴人欠被上訴人一百七十五萬元，關於水電工程都寫在協議書
      ，還經北區市議員見證成立的；兩份資料的印章是支票上印章，不可能造假的
      。談和解，證人即下包都證明被上訴人有完工，上訴人應該給付被上訴人之工
      程款就該給付。
三、證據：除援用在第一審之立證方法外，補提相片廿九張為證。
丙、本院依職權調閱台灣台南地方法院八十五年度訴字第六七三號、八十七年度票字
    第二三一九號、八十七年度執字第一○四六四號案卷，及依聲請囑託憲兵學校鑑
    定「工程議價支付協議書」、「協議書」二者之「乙○○」印文是否相同。
   理   由
一、本件被上訴人起訴主張：上訴人以原審法院八十七年度執字第一○四六四號對伊
    之票款債權，主張就該院八十七年度執字第八一七八號給付報酬事件，上訴人應
    給付伊之金額互為抵銷，然查上揭票款債權，其所憑聲請裁定准許強制執行，由
    伊簽發，發票日八十三年九月五日、到期日八十四年七月三日，票面金額貳佰伍
    拾萬元，票號一五八九○七號之本票一紙，乃伊於八十三年三月間承造上訴人坐
    落臺南市○○路一一○巷卅七號六層樓住宅新建工程時，應上訴人要求所開立，
    伊於同年七月間動工，因上訴人要求變更設計，乃暫予停工。迨變更設計部分報
    經主管機關核准後，始又於同年九月恢復施工，上訴人即要求伊開立系爭本票一
    紙，以保證如期完工。伊不虞有他，且自認必可如期完工，乃依上訴人要求予以
    簽發，並交付其收執，詎上揭住宅工程於八十四年二月間完工，同年六月一日取
    得使用執照後，伊向上訴人取回系爭本票時，上訴人竟改口要作為保固之用，伊
    為維持彼此商誼，不得已，乃於八十四年七月三日在上訴人家中同意該本票轉為
    保固使用，並約定一年保固期滿後，上訴人必須無條件交還。今保固期限已於八
    十五年七月二日屆滿，從而依協議內容，上訴人不惟應依協議內容交還系爭本票
    ，抑且不得再就上揭本票行使權利，詎其竟仍提出本票聲請裁定准許強制執行，
    並要求抵銷，實有未合，伊有即受確認判決之法律上利益，乃求為確認台灣台南
    地方法院八十七年度票字第二三一九號民事裁定內載，上訴人持有伊之系爭本票
    債權不存在及該院八十七年度執字第一○四六四號給付票款強制執行程序應予撤
    銷之判決。
二、上訴人則以：被上訴人承認其所簽發之系爭本票，以保證工程應於八十四年七月
    十五日完工，但因工程無法如期完工，遲延至八十五年三月三十一日始完工交付
    ，被上訴人未依約完工，應自八十四年七月十五日起至八十五年三月三十一日止
    ，按日賠償遲延工程款二萬五千七百六十二元，則被上訴人遲延工程款二百五十
    九天，總共應賠償伊六百六十七萬二千三百五十八元，伊自可依法行使系爭本票
    債權，而該本票債權係合法存在，因此被上訴人請求確認上訴人對被上訴人之貳
    佰伍拾萬元之本票債權不存在，顯無理由，且八十四年七月三日被上訴人所自擬
    之協議書，所稱系爭本票為保固之用，實為隱瞞事實，因工程如於八十四年七月
    三日完工，一年保固期間，到期日應為八十五年七月二日始為正確等語，資為抗
    辯。
三、查被上訴人主張伊於八十三年三月間承造上訴人坐落臺南市○○路一一○巷卅七
    號六層樓住宅新建工程，系爭本票為伊所簽發，上訴人憑以向原審法院聲請裁定
    准予強制執行，並以原審法院八十七年度執字第一○四六四號對伊之票款債權，
    主張就該院八十七年度執字第八一七八號給付報酬事件，上訴人應給付伊之金額
    互為抵銷等事實，業據提出工程合約書、本票、台灣台南地方法院八十七年度票
    字第二三一九號民事裁定、八十七年南院執妥字第八一七八號函及所附上訴人民
    事聲請狀等影本在卷可稽（原審卷七至十一頁‧五三至五五頁），且為上訴人所
    不爭，並經本院調取台灣台南地方法院八十五年度訴字第六七三號、八十七年度
    票字第二三一九號民事案卷，核閱屬實，堪信為真實。被上訴人又主張上訴人持
    有之系爭本票，係伊承造上訴人所有住宅新建工程，應上訴人要求開立，初則用
    以保證伊如期完工，於伊如期完工後，再應上訴人要求，用作一年保固期間損害
    之擔保等語，並據其提出八十四年七月三日協議書正本一紙為證（原審卷六頁）
    ，惟為上訴人否認協議書之真正，並抗辯系爭本票僅係供作被上訴人保證如期完
    工之擔保，因被上訴人未如期完工，致伊受有損害，被上訴人即應負賠償之責等
    語，則本件所應審究者厥為系爭本票是否作為工程保固之用？經查：
（一）上訴人雖否認被上訴人所提出八十四年七月三日協議書之真正，並抗辯稱該協
      議書上「乙○○」印文，並非伊所有印章之印文，伊僅自認八十五年二月十一
      日工程議價支付協議上之印文係伊自蓋而已，且原審法院請法務部調查局鑑定
      該二紙協議書上「乙○○」印文，是否相同，鑑定結果亦因紋線殘缺不全，且
      部分紋線亦為字跡遮蓋欠清晰，無法確認其紋線特徵，致歉難鑑定云云。查法
      務部調查局第六處雖以八十八年三月十日處發技二字第八八○一一○七五號通
      知稱因送鑑印文紋線殘缺不全，且部分紋線亦為字跡遮蓋欠清晰，無法確認認
      其紋線特徵，致歉難鑑定等情，固屬實在。然經本院將上訴人自認其印文為真
      正之「八十五年二月十一日工程議價支付協議書」及被上訴人所主張兩造於八
      十四年七月三日簽訂之「協議書」原本各一份，另囑託憲兵學校鑑定二者之「
      乙○○」印文是否相同（送鑑定日期文號：八十八年十月二十二日八十八南分
      院成民貴字第一七六○○號），依憲兵學校八十八年十一月二十六日之鑑定結
      果：「、２、工程議價支付款協議書上『乙○○』之印文與、７、３協
      議書上『乙○○』之印文間相互吻合。」有該校八十八年十二月十日執正字第
      五二○七號函及所附檢驗鑑定書附本審卷可資憑按。該學校係以比對顯微鏡檢
      驗法及透明片比對法併行之鑑定方法為鑑定，其鑑定方法並無不明確情形，堪
      可憑採。至法務部調查局第六處雖無法鑑定該印文是否真正，尚不能推定其他
      機關亦無法鑑定，不足憑以為上訴人有利之證明。按私文書應由舉證人證其真
      正，私文書經本人簽名蓋章或按指印者，推定為真正，民事訴訟法第三百五十
      七條、第三百五十八條定有明文。系爭「八十四年七月二日協議書」其上之上
      訴人之印文既係真正，則系爭「協議書」即應推定為真正，上訴人又未舉其他
      事證足以證明該印文為他人盜用，自不容上訴人任意否認該文書之真正。上訴
      人雖又抗辯系爭「協議書」內容並非真正，惟未舉證以實其說，空言否認，自
      無足採，其聲請重新鑑定，核無必要。
（二）次據系爭「八十四年七月三日協議書」明載：「一、甲方（按即被上訴人）承
      造乙方（按即上訴人）坐落台南市○○路一一○巷卅七號六層樓鐵厝房屋一棟
      ，甲方以（已）依合約內容及建築技術規則施工完畢，惟為表示保固之誠意，
      經簽發面額新台幣貳佰伍拾萬元整之本票一紙（票號Ｎ0000000號，票
      期八十四年七月三日）交付乙方，俾為保固之用。二、一年保固期限屆滿，乙
      方不得就前條所揭本票行使權利，並應將本票交還甲方」。是本件上訴人持有
      之系爭本票，乃係被上訴人為擔保其承造上訴人工程之品質，同意以該本票作
      為於一年內上訴人工程之瑕疵損害賠償擔保之用甚明，上訴人雖抗辯系爭本票
      ，係作擔保被上訴人應如期完工之用，顯與系爭「協議書」之內容不合，無足
      採信。
（三）按原告有即受確認判決之法律上利益者，得提起確認法律關係成立或不成立之
      訴，民事訴訟法第二百四十七條前段定有明文。查上訴人係於八十七年五月八
      日具狀向原審法院聲請就系爭本票裁定後准予強制執行，而系爭「協議書」係
      於八十四年七月三日所簽立，自斯時起，被上訴人之一年保固期限應於八十五
      年七月二日屆滿，縱如上訴人所主張被上訴人係於八十五年三月三十一日始完
      工（原審卷一七頁），其保固期間亦應於八十六年三月三十一日屆滿，乃上訴
      人於八十六年三月三十一日前並未向被上訴人主張及舉證證明被上訴人承攬之
      工程有何瑕疵損害賠償責任，則被上訴人之工程保固責任至遲應於八十六年三
      月三十一日起免除，乃上訴人遲至八十七年五月八日始具狀向原審法院聲請本
      票裁定准予強制執行（有聲請裁定狀附原審法院八十七年度票字第二三一九號
      民事聲請卷可稽），顯係就不存在之本票債權聲請裁定，是則被上訴人主張上
      訴人持有被上訴人簽發之系爭本票債權不存在，因上訴人聲請法院裁定准許強
      制執行，致其法律上地位有不妥之狀態，自有以確認判決除去之法律上利益，
      被上訴人之主張，足以憑採。
四、末按執行名義無確定判決同一之效力者，於執行名義成立前，如有債權不成立或
    消滅或妨礎債權人請求之事由發生，債務人亦得於強制執行程序終結前提起異議
    之訴，強制執行法第十四條第二項定有明文。本件上訴人持有被上訴人簽發之系
    爭本票，既於上訴人聲請台灣台南地方法院以八十七年度票字第二三一九號本票
    裁定准許強制執行前，即不存在，已如前述，則被上訴人於台灣台南地方法院八
    十七年度執字第一○四六四號強制執行程序終結前，提起異議之訴，請求撤銷其
    執行程序者，即為有理由，應予准許，
五、綜右所述，上訴人主張可依法行使系爭本票債權，及被上訴人提出之八十四年七
    月二日協議書之記載與事實不符云云，非屬有據。是則，原審為上訴人敗訴之判
    決，於法並無不合。上訴意旨指摘原判決不當，求予廢棄改判，為無理由，應予
    駁回。兩造其餘攻擊防禦方法，於本判決結果不生影響，爰不一一論列，併此敘
    明。
六、據上論結，本件上訴為無理由，依民事訴訟法第四百四十九條第一項、第七十八
    條，判決如主文。
中      華      民      國    八十九    年      二      月      十六    日
                                    臺灣高等法院臺南分院民事第三庭
~B1審判長法官  林    輝    雄
~B2      法官  曾    平    杉
~B3      法官  高    明    發
右為正本係照原本作成。
如對本判決上訴，須於判決送達後二十日內向本院提出上訴狀，其未表明上訴理由者
，應於上訴後二十日內向本院提出上訴理由書。
中      華      民      國    八十九    年      二      月      十九    日
~B法院書記官  陳    昆    陽


司法院資訊處製作；財團法人民間司法改革基金會備份。
